臺灣新竹地方法院民事判決
原　　　告　黃鴻盛
訴訟代理人　黃淑芬律師
　　　　　　路春鴻律師
複　代理人　萬方
被　　　告　黃品嘉
上列當事人間請求確認親子關係不存在事件，本院於民國100 年
4 月26日辯論終結，判決如下：
    主      文
確認原告黃鴻盛與被告黃品嘉間之親子關係不存在。
訴訟費用由原告負擔。
    事實及理由
一、原告起訴主張：
  (一)緣原告黃鴻盛於民國68年間因舅舅介紹認識訴外人李宣融
    （原名李秀菊）即被告黃品嘉（原名黃佩琴）之生母，認
    識月餘即於68年11月18日結婚。訴外人李宣融嫁給原告之
    時已經身懷六甲，但係李宣融與他人發生關係所受孕，並
    非與原告，然原告仍不計較願意娶李宣融為妻，婚後不到
    三個月，李宣融即於69年2 月16日生下被告黃品嘉。原告
    雖知道被告並非原告親生子女但也疼愛被告，並負起養育
    責任。
  (二)然原告與被告之生母李宣融結婚當時民風樸實保守，街坊
    鄰里對於原告娶已經身懷他人子女之妻經常流言斐短，背
    地訕笑原告，致使原告身心都受到折磨，原告與李宣融婚後
    也因個性不合等原因經常齟齬爭吵終至離異，而被告則於原
    告與李宣融離婚後跟隨李宣融居住從此即音訊全無，未與原
    告聯絡，讓原告感到寒心。茲因原告已老邁，實不欲在明知
    被告並非原告親生子女之情形下，於原告百年後仍未解決此
    問題，故無奈只有爰依民事訴訟法第247 條之規定提起本件
    確認親子關係不存在之訴等語。
二、被告方面：被告未於言詞辯論期日到場，亦未提出任何書狀
    作何有利於自己之聲明或陳述。
三、程序部分：
  (一)被告經合法通知，未於言詞辯論期日到場，核無民事訴訟法
    第386 條所列各款情形，爰依原告之聲請，由其一造辯論而
    為判決，合先敘明。
  (二)按確認法律關係之訴，非原告有即受確認判決之法律上之利
    益者，不得提起，民事訴訟法第247 條第1 項定有明文。而
    所謂「即受確認判決之法律上之利益」，係指因法律關係之
    存否不明確，致原告在私法上之地位有受侵害之危險，而此
    項危險得以對於被告之確認判決除去之者而言，故確認法律
    關係成立或不成立之訴，苟具備前開要件，即得謂有即受確
    認判決之法律上之利益（最高法院42年度臺上字第1031號判
    例意旨參照）。又按現行民事訴訟法中親子關係事件之規定
    ，雖未定有確認親子關係訴訟之類型，但親子關係存否，不
    僅涉及相關當事人身分關係之確定，同時對於親權、扶養、
    法定代理，甚至繼承等法律關係之成立或存在與否，皆產生
    重要之關聯，是以親子關係存在與否之確定，所牽連者，並
    非僅係單純之法律事實，同時本類訴訟之標的即為身分上法
    律關係存否之確認，因而向來學說及實務上之見解，皆承認
    親子間身分關係，可以作為確認訴訟之標的（最高法院23年
    度上字第3973號判例、最高法院62年度第3 次民庭庭推總會
    決議參照）。又此確認之利益，於兩造就該親子關係之存否
    有爭執時，得認為原告有確認之利益，縱使就身分關係之存
    否，當事人間無爭執，如有更正戶籍上之記載，使身分關係
    明確之必要時，亦得認為有確認之利益。
  (三)再按，提起否認之訴否認其為婚生子女者，僅限於依民法第
    1062條及第1063條第1 項推定之婚生子女，此由規定否認子
    女、否認推定生父訴訟之同法第1063條第2 項，明定否認對
    象係同條第1 項推定之婚生子女自明，故對不受上開推定之
    婚生子女否認其為婚生，例如妻之受胎非在婚姻關係存續中
    者，其所生子女即不受民法第1063條第2 項規定應提起否認
    之訴之限制，而得以一般確認親子關係不存在訴訟為之。至
    受推定之婚生子女，則無提起確認親子關係不存在之訴，以
    否認其為婚生之可言（最高法院91年度臺上字第1222號裁判
    參照）。又民法之準正既係生父與非婚生子女有血統聯繫者
    ，且必須是非婚生子女之生父與生母結婚，子女始取得夫妻
    婚生子女之地位，故妻所生之非婚生子女如與夫無真實血緣
    關係（即非自夫受胎所生），縱使夫妻結婚亦無法使該子女
    成為婚生子女，可由該子女、生母、生父或其他有利害關係
    之第三人，隨時提起確認親子關係不存在之訴，以除去其不
    實之親子關係（最高法院83年度臺上字第1117號判決、62年
    度第3 次民庭庭推總會決議參照）。
  (四)查本件原告與被告之母李宣融係於68年11月18日結婚，而李
    宣融於69年2 月16日產下被告，此有原告提出之戶口名簿影
    本1 份、戶籍謄本3 件附卷可稽。是自被告出生回溯180 至
    302 天之受胎期間，原告與被告之母李宣融尚無婚姻關係，
    足見被告並未受原告與被告之母李宣融於68年11月18日結婚
    而受婚生推定為原告之婚生子女，則兩造應係依準正視為婚
    生子女之方式取得戶籍上之身份（父女）關係，是原告得提
    起者乃一般確認之訴，並非否認訴訟，亦不受否認子女訴訟
    所定除斥期間之限制。又原告主張被告與其不具有真實血緣
    關係，然於戶籍上卻登記其為被告之父，則因前揭不實戶籍
    登記之故，兩造間私法上身分關係即處於不安之狀態，勢將
    影響雙方因該身分所生之法律關係，而此種不安之狀態既得
    以確認判決除去；復因虛偽之出生登記，為更正戶籍上之記
    載，依戶籍法第22條、25條、戶籍法施行細則第13條第13項
    、第16條之規定，向戶政事務所申請更正登記時，須憑涉及
    事證確認之法院確定裁判等始得辦理。是以，原告應有即受
    確認判決之法律上利益，而得起訴請求確認。從而，原告提
    起本訴，請求確認原告與被告間之親子關係不存在，為有理
    由，應予准許。
四、法院之判斷：
  (一)按當事人因妨礙他造使用，故意將證據滅失、隱匿或致礙難
    使用者，法院得審酌情形認他造關於該證據之主張或依該證
    據應證之事實為真實，民事訴訟法第282 條之1 第1項 定有
    明文。揆其立法意旨，在於防杜當事人妨礙他造舉證活動，
    違反訴訟誠信原則，以取得有利之訴訟結果，法院得審酌當
    事人妨礙他造舉證之態樣及其所妨礙證據之重要性等情形，
    依自由心證認他造關於該證據之主張或依該證據應證之事實
    為真實，以示制裁。又確認親子關係不存在之訴，涉及子女
    與其名義上父親之血統及身分關係，與社會公益有關，法院
    得斟酌當事人所未提出之事實（民事訴訟法第595 條第1 項
    ）。從而，法院不能依當事人聲明之證據而得心證，或因其
    他情形認為必要時，得依職權調查證據，不能因一方當事人
    之不配合檢驗，而使他方當事人受不利之判決。
  (二)本件原告主張之上開事實，業據其提出戶口名簿影本1 份、
    戶籍謄本3 件為證，並經證人即原告之表姐羅玉蘭到庭陳稱
    ：「（問：原告與李宣融結婚結婚時妳有無參加？）答：有
    去喝喜酒。」、「（問：那個時候，李宣融是不是已經懷孕
    ？）答：有懷孕，我父親介紹給原告。」、「（問：妳父親
    介紹之後懷孕，還是李宣融懷孕之後，妳爸爸才把李宣融介
    紹給原告？）答：懷孕之後才介紹給原告。」、「（問：妳
    爸爸介紹李宣融給原告之前，他們是否認識？）答：不認識
    。」、「（問：李宣融既然已經懷孕，為何還要介紹給原告
    ？）答：李宣融的媽媽說沒辦法肚子都這麼大了。」、「（
    問：那個時候是李宣融的媽媽，託妳的爸爸去幫李宣融找結
    婚的對象嗎？）答：是的。」、「（問：是妳爸爸介紹李宣
    融給原告？）答：是的。」、「（問：妳去參加他們的婚禮
    ，看的出來新娘已經懷孕了嗎？）答：看的出來，肚子已經
    那麼大了。」等語（詳見本院99年8 月25日言詞辯論筆錄）
    ，而被告經合法通知，然未於言詞辯論期日到場，亦未提出
    任何書狀作有利於自己之聲明或陳述，堪信原告此部分之主
    張為實在。
  (三)又查，被告是否為原告之女為本件重要爭點，而親子血緣鑑
    定之勘驗方法，對親子關係之判定有其科學之依據及可信度
    ，且此親子血緣鑑定必須被告本身參與始可，例如以被告之
    血液、毛髮、唾液等，即勘驗之標的物存在於被告本身，故
    本院多次囑託財團法人林口長庚紀念醫院為兩造為親子血緣
    關係鑑定，惟均僅原告到場，被告雖經通知，卻未到場接受
    檢驗，有該院99年3 月9 日（98）長庚院法字第1293號、99
    年7 月12日（99）長庚院法字第0663號函、100 年3 月22日
    （99）長庚院法字第0663號函各1 件在卷可稽。是依民事訴
    訟法第282 條之1 第1 項及同法第367 條準用同法第343 條
    、第345 條第1 項之規定，本院得審酌情形認原告關於該證
    據、勘驗物之主張或依該勘驗物應證之事實為真實，而其不
    利益由被告負擔。從而，本院審酌上開事證，即對於阻擾提
    出證據或阻擾勘驗之被告課以不利益，而認他造即原告關於
    依該證據、勘驗標的物應證之事實為真實，亦即原告與被告
    間，並不具有真實血緣關係，被告顯非原告之婚生子女乙節
    可認屬實，自堪信原告之主張為真正。
  (四)綜上所述，本件被告出生時，雖登記為訴外人李宣融與原告
    黃鴻盛所生之婚生子女，然被告實非李宣融自原告受胎所生
    。惟戶籍資料登記被告之生父為原告，即與事實不符，揆諸
    前揭說明，原告請求確認其與被告間之親子關係不存在，為
    有理由，應予准許。
五、關於訴訟費用負擔方面：按敗訴人之行為，按當時之訴訟程
    度為伸張或防衛權利所必要者，因該行為所生之費用，法院
    得酌量情形命勝訴之當事人負擔其全部或一部，民事訴訟法
    第81條第2 款著有明文。按本件確認親子關係不存在之訴，
    原告起訴雖於法有據，然本件親子關係一開始擬定係因原告
    與配偶謊報所造成，被告當時甫出生，甚為年幼，則被告之
    應訴係受法律規定而不得不為者，是以本院認為本件訴訟費
    用應由原告負擔全部，較為公允。
中    華    民    國    100    年    5    月    9     日
                  家事法庭  法  官  林秋宜
以上正本證明與原本無異。
如對本判決上訴，須於判決送達後20日之不變期間內，向本院提
出上訴狀，並一併繳納上訴審裁判費。
中    華    民    國    100    年    5    月    9     日
                            書記官  許庚森